【裁判字號】    97,家抗,76
【裁判日期】    970827
【裁判案由】    指定遺產管理人
【裁判全文】
臺灣臺南地方法院民事裁定              97年度家抗字第76號
抗  告  人  財政部國有財產局台灣南區辦事處台南分處
法定代理人  乙○○
相  對  人  台南市稅務局
法定代理人  甲○○
上列抗告人因與相對人間就被繼承人邱福德指定遺產管理人事件
，對於中華民國97年6月30日本院97年度財管字第54號裁定提起
抗告，本院裁定如下：
      主      文
抗告駁回。
抗告程序費用新台幣壹仟元由抗告人負擔。
      理      由
一、按先順序繼承人均拋棄其繼承權時，由次順序之繼承人繼承
    。其次順序繼承人有無不明或第四順序之繼承人均拋棄其繼
    承權者，準用關於無人承認繼承之規定。又繼承開始時，繼
    承人之有無不明者，由親屬會議於一個月內選定遺產管理人
    ，並將繼承開始及選定遺產管理人之事由，向法院報明。又
    第1178條所定之期限屆滿，無繼承人承認繼承時，其遺產於
    清償債權，並交付遺贈物後，如有賸餘，歸屬國庫。又繼承
    人有無不明而不能依民法第1177條選定遺產管理人時，得由
    利害關係人聲請法院選任之。民法第1176條第6項、第1177
    條、第1185條及第1178條第2項分別定有明文。
二、本件相對人於原審聲請意旨略以：被繼承人邱福德於民國96
    年2月10日死亡，其遺有土地12筆、建物2筆，因其繼承人均
    拋棄繼承，致無法依民法第1177條選定遺產管理人，而致邱
    福德滯欠地方稅計新台幣（下同）0000000元，無從辦理送
    達及強制執行。今為對邱福德財產執行換價程序，以清償其
    積欠之租稅債權，爰聲請選任被繼承人之遺產管理人等語。
三、抗告意旨略以：
  （一）按司法院74年10月15日（74）院台廳一字第05786號函
        示：「嗣後各地方法院受理有關無人承認繼承遺產管理
        事件時，先順序繼承人均拋棄繼承，其次順序繼承人有
        無不明而應準用關於無人承認繼承之規定時，應先審核
        可否依民法第1177條規定選定遺產管理人。如無法選定
        遺產管理人者，因此類拋棄繼承事件，多屬遺債大於遺
        產，形同破產，儘量避免選任國有財產局為遺產管理人
        」，以及抗告人91年2月27日台財產局接字第091000498
        2號函轉司法院秘書長90年12月20日（90）秘台廳民一
        字第30224號函示「檢送司法院秘書長90年12月20日（
        90）秘台廳民一字第30224號函影本乙份，司法院秘書
        長已轉知台灣高等法院等，請各法院受理有關無人承認
        繼承遺產管理人事件時，宜注意依財政部修正之代管無
        人承認繼承遺產作業要點及該院74年10月15日（74）院
        台廳一字第05786號函辦理」。
  （二）查抗告人於97年7月4日接獲鈞院97年度財管字第54號民
        事裁定，選任為被繼承人邱福德之遺產管理人，經細閱
        該民事裁定理由欄第2項之記載：「．．．被繼承人邱
        福德於96年2月10日死亡，遺有土地12筆、建物2筆，因
        其繼承人均拋棄繼承，致無法依民法第1177條選定遺產
        管理人，而致邱福德滯欠地方稅計0000000元，無從辦
        理送達及強制執行。今為對邱福德財產執行換價程序，
        以清償其積欠之租稅債權，爰請鈞院選任被繼承人之遺
        產管理人等語」，衡諸一般常情，被繼承人邱福德之法
        定繼承人之所以聲明拋棄繼承，不外乎被繼承人之遺債
        大於遺產，有破產之餘，審究本案，被繼承人邱福德雖
        積欠相對人稅捐，惟仍遺留多筆不動產，但其繼承人皆
        已聲明拋棄繼承，足見被繼承人邱福德之遺債大於遺產
        ，再者，人性戀財，若被繼承人所遺留之財產，於清償
        債務後仍有剩餘，其繼承人豈有拋棄繼承之理？因之被
        繼承人邱福德即可能屬於遺債大於遺產，有破產之虞。
        此類遺債大於遺產案件，已無多餘財產可收歸國有，其
        遺產管理人之主要職責為配合債權人及法院之查封、拍
        賣程序，以完成被繼承人債務之清償，類此案件，並非
        得有專司管理國家財產之相關機關擔任遺產管理人，亦
        可選任具相關專業知識之律師或社會公正人士等擔任遺
        產管理人，一樣能達成被繼承人債務清償之目的與保護
        債權人之權益。
  （三）次查，抗告人係國庫之財產管理機關，而國庫對於無人
        承認繼承之遺產向有期待權，而以被繼承人遺債大於遺
        產之情形，遺產管理程序終結時已無遺產可收歸國有，
        則選任抗告人為遺產管理人期間所將耗費之人力、時間
        實難以金錢衡量；且管理期間所需之花費亦由國庫代為
        墊付，不僅國庫權益受損，更甚者，豈非造成浪費國家
        資源於少數特定人之不公現象。
  （四）末查，民法第1179條亦明文規定，拋棄繼承之繼承人並
        非不可擔任遺產管理人，而被繼承人之配偶、子女或其
        他最近親屬較清楚被繼承人之遺產、債權債務關係，就
        該其債務必較抗告人明瞭，如由其擔任遺產管理人亦能
        收事半功倍之效，是類此拋棄繼承之遺產管理案件，實
        應以被繼承人之配偶、子女、其他最近親屬或具相關專
        業知識之律師、社會公正人士為遺產管理人，更能加速
        遺產之清查與處理，爰聲請廢棄原裁定等語。
四、經查：
  （一）相對人主張之上開事實，業據其提出戶政連線除戶資料
        、戶政連線戶籍資料、本院家事庭96年5月28日雅家寅
        96年度繼字第550號函影本、繼承系統表影本、全國財
        產稅總歸戶財產查詢清單、台南市稅務局欠稅總歸戶查
        詢情形表附於原審卷可稽，並經本院依職權調閱上開96
        年度繼字第550號拋棄繼承案卷查核屬實，則揆諸前開
        說明，相對人以其為利害關係人，聲請選任被繼承人邱
        福德之遺產管理人，自屬有據。
  （二）又抗告人所指司法院前述函示，僅謂儘量避免選任抗告
        人為遺產管理人，並非謂不得選任其為遺產管理人，且
        該函示對於法院亦無拘束力；另被繼承人生前之債權債
        務關係，抗告人得依其他方式獲悉，於其管理遺產上並
        無困難，且其最近親屬亦未必最為知悉；參以被繼承人
        之繼承人均拋棄繼承，已無利害關係，如選定渠等擔任
        遺產管理人，難期其將來執行職務能克盡職守，是為期
        公正，實不宜選任渠等為遺產管理人。抗告意旨以：被
        繼承人邱福德之配偶、子女或其他最近親屬較清楚被繼
        承人之遺產、債權債務關係，應以渠等為遺產管理人較
        適宜云云，自無可取。
  （三）再者，被繼承人之遺產，於遺產管理人完成清償債權並
        交付遺贈物等清算程序前，是否有賸餘，無從知悉，而
        依上述說明，各順序之繼承人均拋棄繼承者，其剩餘財
        產歸屬國庫，而抗告人為國庫之綜理機關，為國有財產
        法第9條第2項所明定，其備有財產管理之專才，雖其經
        費支出屬國家資源，但保護無人繼承財產之債權人之權
        利，亦屬政府之義務，於遺產管理指定之實際運作，仍
        認選任國有財產局為遺產管理人較律師或一般社會公正
        人士更為妥適，是抗告意旨以：被繼承人之遺債可能大
        於遺產，則選任抗告人為遺產管理人期間所將耗費之人
        力、時間實難以金錢衡量；且管理期間所需之花費亦由
        國庫代為墊付，不僅國庫權益受損，更甚者，豈非造成
        浪費國家資源於少數特定人之不公現象，是宜選任律師
        或社會公正人士為其遺產管理人，一樣能達成被繼承人
        債務清償之目的與保護債權人之權益云云，亦無可採。
  （四）綜上所述，原審據此指定抗告人為被繼承人邱福德之遺
        產管理人，經核並無不合，抗告意旨復未述明原裁定選
        任其為被繼承人邱福德之遺產管理人有何違法或其他不
        當之處，是其提起抗告，聲明廢棄原裁定，非有理由。
五、據上論結，本件抗告為無理由，爰依非訟事件法第21條第2
    項、第24條第1項、第46條，民事訴訟法第495條之1第1項、
    第449條第1項、第95條、第78條，裁定如主文。
中    華    民    國    97    年    8     月    27    日
                  家事法庭審判長法  官  鍾宗霖
                                法  官  楊佳祥
                                法  官  林育幟
上為正本係照原本作成。
如不服本裁定，僅得於收受本裁定正本送達後10日內以適用法規
顯有錯誤為理由，向本院提出再抗告狀（須附繕本一份及繳納再
抗告費新台幣1000元），並經本院許可後始可再抗告。
中    華    民    國    97    年    8     月    27    日
                                書記官  歐貞妙


司法院資訊處製作；財團法人民間司法改革基金會備份。
